ACORDAO-COMPLETO-2418278

ACÓRDÃO 9027/2020 ATA 29/2020 - PRIMEIRA CÂMARA

VISTOS, relatados e discutidos estes autos de tomada de contas especial instaurada pelo Fundo Nacional de Desenvolvimento da Educação relativa à aplicação de recursos repassados ao município de Itacoatiara/AM, no exercício 2011, por meio do convênio 703.838/2010 (Siafi 665.028) , para aquisição de veículos de transporte escolar, no âmbito do Programa Caminho da Escola.
ACORDAM os ministros do Tribunal de Contas da União, reunidos em sessão da 1ª Câmara, ante as razões expostas pelo relator, em:
9.1. considerar revel, para todos os efeitos, o Sr. Antônio Peixoto de Oliveira, nos termos do art. 12, § 3º, da Lei 8.443/1992, dando-se prosseguimento ao processo;
9.2. julgar irregulares, com fundamento nos arts. 1º, I, e 16, III, "a" e "b", da Lei 8.443/1992 c/c os arts. 19 e 23, III, da mesma lei, e com arts. 1º, I, e 209, I e II, § 4º, e 214, III, do RI/TCU, as contas do Sr. Antônio Peixoto de Oliveira;
9.3. aplicar ao Sr. Antônio Peixoto de Oliveira a multa prevista no art. 58, I, da Lei 8.443/1992 c/c o art. 268, I, do RI/TCU, no valor de R$ 5.000,00 (cinco mil reais) , fixando o prazo de 15 (quinze) dias, a contar da notificação, para que comprove, perante este Tribunal (art. 214, III, "a", do RI/TCU) , o recolhimento da dívida aos cofres do Tesouro Nacional, atualizada monetariamente desde a data do presente acórdão até a do efetivo recolhimento, se for paga após o vencimento, na forma da legislação em vigor;
9.4. autorizar, desde logo, nos termos do art. 28, II, da Lei 8.443/1992, a cobrança judicial da dívida, caso não atendidas as notificações.

Tomada de contas especial instaurada em razão da omissão no dever de prestar contas dos recursos repassados, no exercício 2011, por meio de convênio para aquisição de veículos de transporte escolar, no âmbito do Programa Caminho da Escola.

Primeira Câmara

Município de Itacoatiara - AM.

3. Interessado/Responsável:
3.1. Interessado: Fundo Nacional de Desenvolvimento da Educação (FNDE).
3.2. Responsável: Antônio Peixoto de Oliveira (XXX.656.142-XX).

13.1. Ministros presentes: Walton Alencar Rodrigues (Presidente), Benjamin Zymler e Bruno Dantas.
13.2. Ministro-Substituto convocado: Augusto Sherman Cavalcanti.
13.3. Ministro-Substituto presente: Weder de Oliveira (Relator).

ANTÔNIO PEIXOTO DE OLIVEIRA

WEDER DE OLIVEIRA

Trata-se de tomada de contas especial instaurada pelo Fundo Nacional de Desenvolvimento da Educação (FNDE) , em que foi responsabilizado o Sr. Antônio Peixoto de Oliveira, na condição de ex-prefeito do município de Itacoatiara/AM (gestão 2009 - 2012) , em razão da omissão da prestação de contas dos recursos federais repassados por meio do convênio 703.838/2010 (Siafi 665.028) , que tinha por objeto a aquisição de veículos automotores, com especificações para transporte escolar, no âmbito do Programa Caminho da Escola.
Para contextualizar os fatos, reproduzo, com ajustes de forma, a instrução de mérito da Secretaria de Controle Externo de Tomada de Contas Especial (Secex-TCE) (peça 24) :
"HISTÓRICO
2.	Para a execução do convênio, o FNDE repassou à Prefeitura Municipal de Itacoatiara/AM a importância de R$ 947.430,00, conforme a Ordem Bancária 2011OB700713, de 21/2/2011, (peça 20, p. 1) . Coube ainda a contrapartida do convenente no valor de R$ 9.570,00.
3.	O motivo para a instauração desta Tomada de Contas Especial foi a omissão no dever legal de prestar contas para o convênio 703.838/2010 (Siafi 665.028) .
4.	O prazo para prestar contas encerrou-se em 30/4/2013, (peça 20, p. 1) , mas, até aquela data, não foi confirmado o envio da prestação de contas para o FNDE.
5.	Da análise dos documentos presente nos autos, verifica-se que o Senhor Antônio Peixoto de Oliveira, Prefeito Municipal de Itacoatiara/AM, no período de 2009 a 2012, era a pessoa responsável pela gestão dos recursos federais recebidos por meio do Convênio em tela e, no entanto, não tomou as medidas para apresentação da documentação relativa à devida prestação de contas, sendo, portanto, o responsável pelo prejuízo apurado nesta tomada de contas especial (peça 20, p. 3) .
6.	Cabe destacar que o prefeito sucessor, Senhor Mamoud Amed Filho, em cujo mandato venceu o prazo para a apresentação da prestação de contas do convênio em questão, ingressou com Representação junto ao Ministério Público Federal contra o Senhor Antônio Peixoto de Oliveira, tendo como efeito a suspensão da inadimplência do Convênio, bem como o afastamento de sua corresponsabilidade diante da omissão da prestação de contas, (peça 20, p. 4) .
7.	Desse modo, instrução presente na peça 26 considerou que deveria ser promovida a citação do Sr. Antônio Peixoto de Oliveira, para que apresentasse alegações de defesa quanto à não comprovação da boa e regular aplicação dos recursos recebidos por intermédio do convênio 703.838/2010 (Siafi 665.028) , bem como para que se manifestasse quanto à omissão no dever de prestar contas do referido ajuste.
8.	Diante do exposto, naquela instrução foi proposto:
a) citar, O Sr. Antônio Peixoto de Oliveira XXX.656.142-XX, ex-prefeito do município de Itacoatiara/AM, com fundamento nos arts. 10, § 1º, e 12, incisos I e II, da Lei 8.443/1992 c/c o art. 202, incisos I e II, do RI/TCU, para que, no prazo de 15 dias, apresente alegações de defesa e/ou recolha aos cofres do Fundo Nacional de Desenvolvimento da Educação as quantas a seguir, atualizadas monetariamente a partir das respectivas datas até a data do efetivo recolhimento e abatendo-se valores acaso já satisfeitos, nos termos da legislação vigente, em razão da seguinte conduta:
Conduta: não comprovação da boa e regular aplicação dos recursos federais repassados ao município de Itacoatiara/AM, por intermédio do convênio 703.838/2010 (Siafi 665.028) , configurada por omissão no dever de prestar contas, cujo prazo para a apresentação de contas terminou em 30/4/2013.
Dispositivos infringidos: art. 37, caput c/c o art. 70, parágrafo único, da Constituição da República Federativa do Brasil, art. 93 do Decreto-lei 200/67, art. 66 do Decreto 93.872/1986.
	VALOR (R$) 
	DATA

	947.430,00
	21/2/2011

9.	A citação foi realizada por intermédio do Ofício Secex/MG 0111/2018, datado de 17/1/2018, presente na peça 30. Apesar de o Sr. Antônio Peixoto de Oliveira ter tomado ciência do expediente que lhe foi encaminhado, conforme atesta o aviso de recebimento (AR) , datado de 20/2/2018, que compõe a peça 36, não atendeu a citação e não se manifestou quanto às irregularidades verificadas. Seu advogado solicitou e obteve vistas e cópia do processo (peça 39) . Assim, o responsável, deve ser considerado revel, nos termos do art. 12, § 3º, da Lei 8.443/1992 c/c o art. 202, § 8º, do RI/TCU.
10.	Da instrução presente na peça 41, extraímos os seguintes trechos:
'14. Desta forma, cabe destacar que foi anexado aos autos documento do FNDE, (peça 14) , informando que o Sr. Antônio Peixoto de Oliveira apresentou àquela autarquia documentação intempestiva a título de prestação de contas do Convênio 703838/2010 via Sistema de Gestão de Prestação de Contas - SiGPC, no dia 22/6/2018. Naquele documento o FNDE informa que a prestação de contas intempestiva seria objeto de Nota Técnica por parte daquela autarquia, a ser encaminhada ao TCU, em atendimento ao disposto na Portaria Interministerial 507, de 24/11/2011. Entretanto, não informa o prazo em que tal Nota Técnica seria encaminhada ao TCU.
15 Portanto, faz-se necessária a realização de diligência ao FNDE, fixando o prazo de trinta dias para que aquela autarquia realize a análise da documentação encaminhada pelo Sr. Antônio Peixoto de Oliveira a título de prestação de contas do Convênio 703838/2010 via Sistema de Gestão de Prestação de Contas - SiGPC, no dia 22/6/2018 e encaminhe a este Tribunal parecer conclusivo quanto à regularidade da aplicação dos recursos repassados, bem como informando o quantitativo de eventual débito constatado na análise.'
11.	Assim, naquela instrução foi proposto:
a) realizar diligência, com fundamento nos arts. 10, § 1º, e 11 da Lei 8.443/1992 c/c o art. 157 do RI/TCU, ao Fundo Nacional de Desenvolvimento da Educação - FNDE, para que, no prazo de trinta dias, aquela autarquia realize a análise da documentação encaminhada pelo Sr. Antônio Peixoto de Oliveira a título de prestação de contas do Convênio 703838/2010 via Sistema de Gestão de Prestação de Contas - SiGPC, no dia 22/6/2018 e encaminhe a este Tribunal manifestação conclusiva quanto à regularidade da aplicação dos recursos repassados, bem como informe o quantitativo de eventual débito constatado na análise; e
EXAME TÉCNICO
12.	A diligência foi realizada por intermédio do Ofício SECEX/TCE 3011/2018, de 11/11/2018, presente na peça 45. Em resposta o FNDE encaminhou os documentos presentes nas peças 47 e 48. Daqueles documentos extraímos os seguintes trechos da Nota Técnica Nº 1/2019/DIESP/COAPC/CGAPC/DIFIN, (peça 48, p. 3-8) :
'II - CONTEXTUALIZAÇÃO 
De acordo com o disposto no Termo de Convênio, os recursos do Convênio eram destinados à 'Aquisição de veículo automotor, zero quilômetro, com especificações para transporte escolar, por meio de apoio financeiro, no âmbito do Programa Caminho da Escola.', cujos dados são: 
'AQUISIÇÃO DE CINCO ÔNIBUS ESCOLARES, SENDO: UM CONVENCIONAL PEQUENO, PARA 29 ALUNOS; UM REFORÇADO MÉDIO, PARA 44 ALUNOS; E, TRÊS REFORÇADO GRANDE, PARA 59 ALUNOS'. 
2. Para a execução do Plano de Trabalho Aprovado, o FNDE transferiu à Prefeitura Municipal de Itacoatiara/AM o montante de R$ 947.430,00, e foi prevista a participação da Convenente com R$ 9.570,00, a título de contrapartida, totalizando R$ 957.000,00. A transferência dos recursos pelo FNDE se deu conforme segue:
	ORDEM BANCÁRIA
	DATA
	VALOR EM REAIS

	2011OB700713
	21/2/2011
	947.430,00

	TOTAL
	947.430,00

A vigência do Convênio compreendeu o período de 30/12/2010 a 19/02/2012, tendo como prazo para prestar contas a data de 30/04/2013.
III - REVISÃO DOS PROCEDIMENTOS DE TCE 
4. Conforme Processo nº 23400.002667/2010-10 e 23034.002039/2015-64, que trata da Concessão dos recursos, observa-se que esta Autarquia instaurou Tomada de Contas Especial/TCE em face da omissão no dever de prestar contas dos recursos transferidos à conta do Convênio em tela, arrolando como responsável o Sr. Antônio Peixoto de Oliveira (CPF nº XXX.656.142-XX) , Prefeito na gestão 2009/2012.
5. O Processo nº 23034.013072/2017-81, relativo à TCE devido a omissão no dever legal de prestar contas, foi encaminhado ao Tribunal de Contas da União/TCU e, naquele âmbito, foi autuado sob o nº TC Processo 025.764/2017-9, entretanto ainda sem deliberação, conforme consulta ao sítio eletrônico do TCU. 
6. Entretanto, nos termos da Informação n° 4242/2018- Seapc/Coapc/Cgapc/Difin/FNDE, SEI nº 0941623, a Prefeitura Municipal de Itacoatiara/AM enviou os dados inerentes à prestação de contas no dia 22/06/2018, intempestivamente, via Contas Online no SiGPC.
7. Em análise financeira preliminar, foi emitida a Informação nº 6806/2018- Dispe/Coapc/Cgapc/Difin, SEI nº 1071199, em 27/09/2018, sugerindo o envio dos autos à área técnica, para pronunciamento quanto ao aspecto físico da execução com base na Portaria Interministerial MPOG/MF/CGU nº 507/2011.
8. Encaminhado o processo para área técnica, foi emitido o Parecer nº 294/2019/COACE/CGAME/DIRAE, SEI nº 1233525, em 12/02/2019, aprovando a prestação de contas, conforme segue: 'Pelo exposto, pressupondo sua utilização na finalidade social pretendida. Considera-se que, do ponto de vista da execução física, o Convênio nº 703838/2010 foi satisfatoriamente executado; sendo então, a aprovação das contas favorável, tendo em vista que há elementos suficientes que comprovam a regular execução do instrumento pactuado.'.
 9. Conforme pactuado no Termo de Convênio, os documentos que compõem a prestação de contas são, in verbis: 
Ofício de encaminhamento ao (à) Presidente do FNDE; 
Cópia do Plano de Trabalho;
Cópia do termo de Convênio, com a indicação da data de sua publicação;Relatório de Cumprimento do Objeto do Convênio contendo, como parte integrante, no mínimo, os seguintes documentos; 
a) Demonstrativo da Execução Físico-Financeira;
b) Demonstrativo da Receita e da Despesa, evidenciando os recursos recebidos, os rendimentos auferidos em aplicações financeiras, a contrapartida pactuada, as despesas realizadas e o saldo existente ao final da execução do convênio, se for o caso;
c) Relação dos Pagamentos Efetuados;
d) Relação dos Bens Adquiridos; 
e) Declaração de realização dos objetivos a que se propunha o instrumento; 
f) Declaração por meio da qual a CONVENENTE se obriga a manter os documentos relacionados ao Convênio arquivados em sua sede e em boa ordem, pelo prazo de 10 (dez) anos, contados da data em que foi aprovada a prestação de contas. 
Extrato da conta bancária específica e dos rendimentos da aplicação financeira, quando for o caso, evidenciando a movimentação dos recursos no período compreendido entre a data do depósito da primeira parcela até o fim da vigência do convênio 
Cópia da Nota Fiscal de compra do veículo, em nome do CONVENENTE; 
Cópia do Certificado de Registro do Veículo (CRV) , em nome do convenente acompanhada de cópias do Laudo de Conformidade do INMETRO, da Apólice do Seguro Total do veículo, incluindo cobertura para danos materiais e vítimas por acidente, e do comprovante de quitação integral do seguro;
Comprovante de recolhimento do saldo de recursos, se houver.  
10.Nesses termos passou-se à análise conclusiva sob o aspecto financeiro das contas, dando-se a análise das declarações em atendimento ao que dispõe o Art. 60 da Portaria Interministerial MPOG/MF/CGU nº 127/2008. Observando-se a conformidade com o objeto pactuado, condições e obrigações estabelecidas no Termo do Convênio, no Plano de Trabalho, na Portaria Interministerial MPOG/MF/CGU nº 127/2008, na Portaria FNDE nº 513, de 28 de novembro de 2014, nas regras de análise financeira definidas na Portaria nº 548/2018, e nos demais normativos aplicáveis à espécie, quanto a documentação apresentada.
IV - ANÁLISE DOCUMENTAL 
11. O Convênio em questão possui prazo final de vigência em 30/04/2013, estando amparado pela Resolução CD/FNDE nº 2/2012, que preconiza em seu artigo 1º a obrigatoriedade da utilização do SiGPC, desenvolvido pelo FNDE, para processamento online de todas as fases relacionadas ao rito de prestação de contas dos recursos repassados a título de Transferências Voluntárias e Obrigatórias/Legais, a partir do ano de 2012.
12. Em âmbito desta Autarquia, foi feita análise acerca das declarações apresentadas em 22/06/2018 via Contas Online, conforme Recibo de Envio da Prestação de Contas no SiGPC, conduzida com observância à finalidade da transferência dos recursos e as condições e obrigações estabelecidas no Termo de Convênio, o que importam as constatações expostas no item V. 
V - EXECUÇÃO DOS RECURSOS 
13. A análise foi realizada em consulta aos extratos bancários da conta específica e da conta de investimento, Agência nº 326-3, Conta Corrente: 25034-1, Banco do Brasil, obtidos junto ao SiGPC e também em consulta no Sistema Repasse de Recursos de Projetos de Governo - RPG, no aplicativo AutoAtendimento do Setor Público - ASP, de todo o período do Convênio, de acordo com o disposto no Art. 30, XIII, da Portaria Interministerial MPOG/MF/CGU nº 127/2008. 
14. Em conferência aos extratos bancários, foi possível observar que não houve aplicação dos recursos no mercado financeiro nos períodos de 23/02/2011 a 15/06/2011 e 16/06/2011 a 24/08/2011, deixando de auferir o valor de R$ 19.286,73. Entretanto, diante da aprovação total da execução física do objeto do convênio, conforme descrito no Parecer nº 294/2019/COACE/CGAME/DIRAE, item 8, a ocorrência é passível de ressalva no âmbito desta Autarquia, posto que o objeto da transferência foi alcançado integralmente, nos termos da Regra nº 4 da Portaria FNDE nº 548/2018.
15. Registra-se no extrato bancário, movimentação indevida de débito e crédito na conta específica do Termo de Compromisso, porém sem causar prejuízo ao erário, posto que todos os valores retirados foram retornados à conta específica durante a vigência do Convênio.
16. No extrato bancário consta movimentação financeira que não foi declarada na 'Relação de Pagamento', causando um prejuízo ao erário de R$ 11.172,62. 
17. Verifica-se nos extratos bancários o pagamento de tarifas bancárias com emissão de DOC, desrespeitando assim o disposto no Artigo 39, inciso VII, da Portaria Interministerial MPOG/MF/CGU nº 127/2008, causando um prejuízo ao erário no valor de R$ 1.232,40. 
18. As notas fiscais foram declaradas no SiGPC, no menu 'Documentos de Despesas', totalizando uma despesa de R$ 957.000,00, pagos às empresas CNH INDÚSTRIAL BRASIL LTDA e MAN LATIN AMÉRICA INDÚSTRIA E COMÉRCIO DE VEÍCULOS LTDA. 
19. O Termo de Convênio, na sua Cláusula Quinta, estabelece a participação da Convenente com o montante de R$ 9.570,00 a título de contrapartida, entretanto, não foi possível identificar o referido aporte no extrato bancário, restando evidenciado o emprego de recursos oriundos dos rendimentos auferidos a título de aplicação no mercado financeiro para suplantar o valor devido como contrapartida, caracterizando prejuízo ao erário naquele exato valor.
20. Ainda, no menu 'Autorização de Despesas', as informações relativas à licitação foram devidamente preenchidas no Contas Online - SiGPC, com identificação da autorização da despesa o Pregão Eletrônico nº 16/2010/FNDE/MEC, de processo nº 16/2010, fornecedores CNH INDUSTRIAL BRASIL LTDA (CNPJ nº 01.844.555/0005-06) e MAN LATIN AMÉRICA INDÚSTRIA E COMÉRCIO DE VEÍCULOS LTDA (CNPJ nº 06.020.318/0001-10) , no total de R$ 957.000,00.
21. Quanto a execução física, no menu 'Veículo' no Contas Online - SiGPC, verificou-se a omissão quanto ao registro das informações de especificação do item quanto aos dados do Veículo Automotivo Terrestre, porém contata-se que as informações acerca dos dados dos veículos foram apresentadas na Tela Notas Fiscais e Telas Bin Veículos (SEI nº 1254941) . 
22. Verifica-se a omissão no SiGPC quanto as informações do Laudo do Inmetro e da Apólice de Seguro. 
23. Constata-se que a apresentação do Laudo do Inmetro e a Apólice de Seguro Total são documentos de análise iminentemente técnica e que nos termos do item 8, a execução do objeto do Convênio foi satisfatoriamente executada e que apesar de constatada a ausência de documentos por falta de encaminhamento pelo ente, consoantes jurisprudências do TCU - Acórdãos nº 54/2008 e nº 979/2008, ambos da Segunda Câmara e Acórdão 1792/2003-TCU-Primeira Câmara, inexistindo desvio de finalidade diversa da estabelecida no Termo, porém, com falhas de natureza formal que não comprometam o alcance do que foi pactuado, têm sido dada quitação nas contas, com ressalva.
24.Em 04/05/2012, a Convenente recolheu o valor de R$ 5.518,85 a título de saldo remanescente, ou seja, fora do prazo estabelecido no art. 57 da Portaria Interministerial MPOG/MF/CGU nº 127/2008, confirmado pelo registro de Arrecadação (RA) no SISGRU nº 2012/153173/0022493348, porém sem causar prejuízo ao erário.
25.Por fim, observa-se no extrato bancário da conta investimento, no dia 31/01/2014, a existência de R$ 101,37 de saldo na conta específica, ainda pendente de restituição. 
VI - CONCLUSÃO 
26. Diante do exposto, manifestamo-nos pela suficiência parcial da documentação apresentada, sendo possível a comprovação regular na execução dos recursos no valor de R$ 934.923,61 e a não comprovação de R$ 22.076,39 (R$ 11.172,62+R$ 1.232,45+R$9.570,00+R$101,37) , na prestação de contas, tendo em vista que foi possível o estabelecimento parcial de nexo causal entre a receita auferida, as despesas realizadas e a consecução do objeto pactuado.
13.	Conforme se verifica no subitem 8 do item 12, a execução física foi aprovada. Conforme se verifica nos subitens 18 e 20 do item 12, os veículos foram adquiridos no valor de R$ 957.000,00. Assim verifica-se que a conclusão do FNDE está equivocada, uma vez que foi possível a comprovação deste valor, conforme se verifica no montante das compras realizadas pelo município.
14.	Embora o FNDE tenha apurado a não comprovação no valor de R$ 22.076,39, verifica-se que tal valor foi originado de recursos de aplicações financeiras, (realizadas ou que deveriam ser realizadas) . Ressalte-se que tal valor, correspondente a apenas cerca de 3% do valor conveniado, não gerou consequências quanto a execução do objetivo pactuado, o qual foi plenamente atingido.
15.	Desta forma, face ao pequeno montante pendente apurado; ao fato de que o objeto pactuado foi realizado em sua totalidade; que o valor transferido foi comprovado e que o valor não comprovado foi originado de recursos de aplicações financeiras; que as irregularidades constatadas não indicam locupletamento por parte do gestor, e que este já será punido com a multa constante no art. 58 da Lei 8.443/1992 c/c o art. 268 do RI/TCU, pela não apresentação da prestação de contas no prazo pactuado, deixamos de propor a condenação quanto a esse valor apurado pelo FNDE. 
16.	Em consequência, verifica-se que não mais persiste débito no presente processo, quanto aos dos recursos repassados ao município de Itacoatiara/AM por intermédio do Convênio 703.838/2010 (Siafi 665.028) . Entretanto, permanece a irregularidade pela não apresentação da prestação de contas no prazo pactuado, uma vez que sendo omisso o responsável, não houve justificativa para tal fato.
17.	A apresentação de documentos integrantes da prestação de contas no âmbito do TCU, portanto, fora do prazo legal, pode elidir o débito no caso de comprovada a aplicação regular dos recursos, mas não sana a irregularidade consistente na omissão original do gestor no dever de prestar contas, caso ausente justificativa plausível para o atraso verificado. Importante deixar consignado que o Senhor Antônio Peixoto de Oliveira apresentou a documentação a título de prestação de contas junto ao FNDE em 22/6/2018, sendo que ele tomou ciência do ofício de citação em 20/2/2018 (peça 35) . Portanto, a prestação de contas ocorreu após a sua citação nos autos.
18.	Citado o responsável pela omissão no dever de prestar contas e instado a justificar tal conduta, houve a apresentação intempestiva de documentação apta a demonstrar a boa e regular aplicação dos recursos públicos repassados por meio do Convênio 703.838/2010, entretanto restou ausente justificativa plausível para a falta de apresentação da pertinente prestação de contas.  
19.	O Regimento Interno do Tribunal é claro ao definir que a apresentação de documentos comprobatórios de despesas, extemporaneamente, não é suficiente para elidir a irregularidade caracterizada pela omissão no dever de prestar contas, salvo se acompanhada de justificativas plausíveis como atenuante para tal conduta, conforme disposto no seu art. 209, § 4º, transcrito abaixo:  
§ 4º Citado o responsável pela omissão de que trata o inciso I, bem como instado a justificar a omissão, a apresentação posterior das contas, sem justificativa para a falta, não elidirá a respectiva irregularidade, podendo o débito ser afastado caso a documentação comprobatória das despesas esteja de acordo com as normas legais e regulamentares e demonstre a boa e regular aplicação dos recursos, sem prejuízo da cominação da multa prevista no inciso I do art. 268. 
20.Consideramos que a circunstância de 'não deixar a documentação disponível para o seu sucessor', circunstância essa presente nos autos, está compreendida naquela referente a um aspecto mais abrangente, 'de ser omisso' na apresentação da referida prestação de contas.
21.	A jurisprudência do TCU que trata do momento a partir do qual o responsável é considerado omisso, considera como sendo após a sua citação. No presente caso, a prestação de contas intempestiva ocorreu após a citação, (pois nos termos da Informação n° 4242/2018- Seapc/Coapc/Cgapc/Difin/FNDE, SEI nº 0941623, a Prefeitura Municipal de Itacoatiara/AM enviou os dados inerentes à prestação de contas no dia 22/06/2018, intempestivamente, via Contas Online no SiGPC, sendo a citação realizada por intermédio do Ofício Secex/MG 0111/2018, datado de 17/1/2018, presente na peça 30, tendo o Sr. Antônio Peixoto de Oliveira  tomado ciência do expediente que lhe foi encaminhado, conforme atesta o aviso de recebimento (AR) , datado de 20/2/2018) .  Em consequência justifica-se julgar as contas irregulares e aplicar multa, conforme verifica-se nas jurisprudências seguintes. 
21.1.	A citação pelo TCU é o marco temporal a partir do qual a apresentação da prestação de contas não descaracteriza a omissão. Acórdão 4816/2017-TCU-Segunda Câmara | Relator: ANA ARRAES
21.2	 apresentação da prestação de contas a destempo, mas até o momento anterior ao da citação pelo TCU, configura intempestividade no dever de prestar contas. A omissão no dever de prestar contas fica caracterizada apenas a partir da citação por essa irregularidade. Acórdão 5773/2015-TCU-Primeira Câmara | Relator: JOSÉ MUCIO MONTEIRO
21.3 	A citação pelo TCU é o marco temporal a partir do qual a apresentação da prestação de contas não descaracteriza a omissão. Acórdão 162/2019-TCU-Primeira Câmara | Relator: BRUNO DANTAS
21.4.	A omissão no dever de prestar contas fica caracterizada apenas a partir da citação feita pelo TCU. A apresentação da prestação de contas até o momento anterior ao da citação configura intempestividade no dever de prestar contas e deve ser considerada falha formal, hipótese que, aliada à demonstração da adequada e integral aplicação dos recursos, conduz ao julgamento das contas pela regularidade com ressalvas. Acórdão 5910/2016-TCU-Segunda Câmara | Relator: AUGUSTO NARDES
21.5	A omissão no dever de prestar contas fica caracterizada apenas a partir da citação feita pelo TCU. A apresentação da prestação de contas até o momento anterior ao da citação configura intempestividade no dever de prestar contas e deve ser considerada falha formal, hipótese que, aliada à demonstração da adequada e integral aplicação dos recursos, conduz ao julgamento das contas pela regularidade com ressalvas. Acórdão 1427/2019-TCU-Plenário | Relator: BENJAMIN ZYMLER
21.6	essa hipótese, a manutenção da irregularidade fundamenta-se na omissão no dever de prestar contas (art. 16, inciso III, alínea 'a', da Lei 8.443/1992) e a conduta enseja, ainda, aplicação da multa prevista no art. 58, inciso I, da Lei Orgânica/TCU, conforme parágrafo único do art. 19 do mesmo normativo.
22.	Esse entendimento está amparado nos Acórdão 621/2014-TCU-Primeira Câmara, rel. BENJAMIN ZYMLER; 5.137/2014-TCU-2ª Câmara, rel. JOSÉ JORGE; 855/2015-TCU-Plenário, rel.  VITAL DO RÊGO; 4.887/2015-TCU-1ª Câmara, rel. BENJAMIN ZYMLER; 9.810/2015-TCU-2ª Câmara, rel. MARCOS BEMQUERER e 816/2019-TCU-Plenário, rel. BRUNO DANTAS.
23.	Desse modo, ainda que a documentação apresentada fora do prazo demonstre a correta aplicação dos recursos, a irregularidade pela omissão persiste tendo em vista ter restado ausente justificativa plausível para a conduta verificada, cabendo propor julgar irregulares as contas do responsável
CONCLUSÃO
24.	A análise realizada na seção 'Exame Técnico' permitiu afastar o débito inicialmente constatados nos autos. Entretanto verificou-se que persistiu a irregularidade 'não apresentação da prestação de contas no prazo pactuado', a qual não foi justificada. Assim, as contas do Sr. Antônio Peixoto de Oliveira, CPF XXX.656.142-XX, ex-prefeito do município de Itacoatiara/AM, no período de 1/1/2009 a 31/12/2012, devem ser julgadas irregulares, sendo-lhe aplicada a multa prevista no art. 58 da Lei 8.443/1992 c/c o art. 268 do RI/TCU.
PROPOSTA DE ENCAMINHAMENTO 
25.	Diante do exposto, encaminhamos os autos à consideração superior, propondo ao Tribunal:
a) considerar, para todos os efeitos, revel, o Sr. Antônio Peixoto de Oliveira, CPF XXX.656.142-XX, ex-prefeito do município de Itacoatiara/AM, no período de 1/1/2009 a 31/12/2012, dando-se prosseguimento ao processo, conforme preceitua o art. 12, § 3º, da Lei 8.443/1992 c/c o art. 202, § 8º, do RI/TCU;
b) julgar irregulares as contas do Sr. Antônio Peixoto de Oliveira, CPF XXX.656.142-XX, com fundamento nos arts. 1º, inciso I, 16, inciso III, alínea 'b', 19, parágrafo único, e 23, inciso III, da Lei 8.443/1992 c/c com os arts. 1º, inciso I, 209, inciso II, 210 e 214, inciso III, do RI/TCU; 
c) aplicar, com fundamento no art. 58, inciso I, da Lei 8.443/1992 c/c o art. 268 do RI/TCU, multa ao Sr.  Antônio Peixoto de Oliveira, CPF XXX.656.142-XX, fixando o prazo de 15 dias, a partir da notificação, para que, nos termos do art. 214, inciso III, alínea 'a', do RI/TCU, comprove perante este Tribunal o recolhimento aos cofres do Tesouro Nacional do valor atualizado monetariamente desde a data do acórdão até a data do efetivo recolhimento, se for pago após o vencimento, na forma da legislação em vigor; 
d) autorizar, desde logo, a cobrança judicial da dívida nos termos do art. 28, inciso II, da Lei 8.443/1992 c/c o art. 219, inciso II, do RI/TCU, caso não atendida a notificação;
e) autorizar também, desde logo, se requerido, com fundamento no art. 28, inciso I, da Lei 8.443, de 1992 c/c o art. 217, §§ 1º e 2º do Regimento Interno, o parcelamento da dívida em até 36 parcelas, incidindo sobre cada parcela, corrigida monetariamente, os correspondentes acréscimos legais, fixando-lhe o prazo de quinze dias, a contar do recebimento da notificação, para comprovarem perante o Tribunal o recolhimento da primeira parcela, e de trinta dias, a contar da parcela anterior, para comprovar os recolhimentos das demais parcelas, devendo incidir sobre cada valor mensal, atualizado monetariamente, os juros de mora devidos, no caso do débito, na forma prevista na legislação em vigor, alertando o responsável de que a falta de comprovação do recolhimento de qualquer parcela importará o vencimento antecipado do saldo devedor, nos termos do § 2º do art. 217 do Regimento Interno deste Tribunal; e
f) enviar cópia do Acórdão que vier a ser proferido ao Fundo Nacional de Desenvolvimento da Educação e ao responsável, para ciência, informando que a presente deliberação, acompanhada do Relatório e do Voto que a fundamenta, está disponível para a consulta no endereço www.tcu.gov.br/acordaos, além de esclarecer que, caso requerido, o TCU poderá fornecer sem custos as correspondentes cópias, de forma impressa."
O Ministério Público junto a este Tribunal (MP/TCU) , representado pelo procurador Marinus Eduardo De Vries Marsico, manifestou, em essência, concordância com as propostas de mérito da unidade instrutiva, divergindo apenas em relação à fundamentação da responsabilização, conforme o parecer à peça 52, a seguir reproduzido:
"À vista dos elementos contidos nos autos, manifestamo-nos, no essencial, de acordo com a proposta uníssona da Secex-TCE (peças 49-51) , divergindo da sugestão de responsabilizar o Sr. Antônio Peixoto de Oliveira com fundamento na omissão no dever de prestar contas (art. 16, III, 'a', da Lei 8.443/1992) defendida no item 21.6 da derradeira instrução.
Ocorre que no caso concreto o prazo para a prestação de contas venceu na gestão do prefeito sucessor, Sr. Mamoud Amed Filho, único gestor que, de início, poderia ser responsabilizado com fundamento na 'omissão no dever de prestar contas'. Isso porque o tipo tem natureza sancionadora, o que limita a possibilidade de se realizar sua ampliação interpretativa tendente a equiparar o fato de não deixar a documentação da prestação de contas para o sucessor à omissão na prestação.
Dessa forma, o gestor executante que não está obrigado a prestar as contas pode ter suas contas julgadas irregulares com fundamento nas outras alíneas do inciso III do art. 16 da LOTCU, mas não na alínea 'a'.
Nesse contexto, diante da ausência de comprovação de que o Sr. Antônio Peixoto de Oliveira deixou na prefeitura a documentação do Convênio 703.838/2010 (Siafi 665.028) , obrigação do gestor, por considerarmos que tal fato se enquadra nas condutas elencadas na alínea 'b' do referido inciso III, art. 16, da LOTCU, concordamos com a irregularidade e a aplicação de multa (itens 'b' e 'c' da proposta de encaminhamento) , divergindo tão somente da análise tendente a atribuir ao ex-prefeito responsabilidade direta pela omissão na prestação de contas."
É o relatório.

8.1. Antônio Clementino do Monte Junior (OAB-AM 1574) e outros, representando Antônio Peixoto de Oliveira.

Procurador Marinus Eduardo De Vries Marsico.

TOMADA DE CONTAS ESPECIAL. FNDE. CONVÊNIO. PROGRAMA CAMINHO DA ESCOLA. REPASSE 2011. OMISSÃO DA PRESTAÇÃO DE CONTAS NO SIGPC. RESPONSABILIDADE DO GESTOR SIGNATÁRIO E GESTOR DOS RECURSOS. REGISTRO DAS CONTAS NO SISTEMA DO CONCEDENTE APÓS CITAÇÃO. AUSÊNCIA DE JUSTIFICATIVAS PARA INTEMPESTIVIDADE. REVELIA. IRREGULARIDADE. MULTA. COMUNICAÇÕES.

TOMADA DE CONTAS ESPECIAL (TCE)

Secretaria de Controle Externo de Tomada de Contas Especial (Secex-TCE).

Examino tomada de contas especial instaurada pelo Fundo Nacional de Desenvolvimento da Educação (FNDE) , em que foi responsabilizado o Sr. Antônio Peixoto de Oliveira, na condição de ex-prefeito do município de Itacoatiara/AM (gestão 2009 - 2012) , em razão da omissão no dever de prestar contas da aplicação dos recursos federais repassados por meio do convênio 703.838/2010 (Siafi 665.028) , que tinha por objeto "Aquisição de cinco ônibus escolares, sendo: um convencional pequeno, para 29 alunos; um reforçado médio, para 44 alunos; e três reforçado grande, para 59 alunos", no âmbito do Programa Caminho da Escola.
Para execução do plano de trabalho, o FNDE transferiu o valor de R$ 947.430,00, conforme ordem bancária 2011OB0700713, de 21/2/2011 (peça 20, p. 1) . A contrapartida do convenente foi fixada em R$ 9.757,00. O ajuste esteve em vigência no período de 30/12/2010 a 19/2/2012. O prazo para a prestação de contas encerrou-se em 30/4/2013.
O FNDE expediu notificações, solicitando o registro da prestação de contas no sistema de gestão de prestação de contas (SiGPC) , ao Sr. Antônio Peixoto de Oliveira (prefeito signatário e gestor do convênio) e ao Sr. Mamoud Amed Filho (sucessor, em cujo mandato finalizava o prazo para prestar contas) (peças 11 e 12) .
O prefeito signatário e gestor do convênio não respondeu às notificações do concedente. O prefeito sucessor ingressou com representação no Ministério Público Federal contra seu antecessor, tendo como efeito a suspensão da inadimplência do município e a exclusão de sua responsabilidade pela omissão da prestação de contas, com fundamento no parecer FNDE/Profe 767/2008 e na Súmula TCU 230 (peça 14) .
Persistindo a não comprovação da aplicação dos recursos do convênio, e inexistindo justificativas para a omissão, foi instaurada a presente TCE responsabilizando o sr. Antônio Peixoto de Oliveira, com débito quantificado pela totalidade dos recursos federais transferidos (peça 20) .
A Controladoria-Geral da União e o ministro supervisor emitiram os correspondentes parecer e pronunciamento concordando com as conclusões do relatório do tomador de contas especial (peças 21 e 24) .
Neste Tribunal, o Sr. Antônio Peixoto de Oliveira foi citado pela "não comprovação da boa e regular aplicação dos recursos federais repassados ao município de Itacoatiara/AM, por intermédio do convênio (Siafi 665.028) , configurada por omissão no dever de prestar contas, cujo prazo para a apresentação de contas terminou em 30/4/2013" (peças 30 e 36) .
O responsável solicitou vista e cópia do processo (peça 39) . Entretanto, não apresentou alegações de defesa.
Ocorre que, consoante instrução à peça 41, foi anexado aos autos documento do FNDE, (peça 14) , informando que o Sr. Antônio Peixoto de Oliveira apresentou àquela autarquia documentação intempestiva a título de prestação de contas do convênio 703838/2010, via SiGPC, no dia 22/6/2018, que seria objeto de nota técnica a ser encaminhada ao Tribunal, em atendimento ao disposto na Portaria Interministerial 507, de 24/11/2011.
Com efeito, foi realizada diligência àquela autarquia para que encaminhasse manifestação conclusiva quanto à regularidade dos recursos repassados, bem como o quantitativo de eventual débito (peça 45) .
Em resposta, o FNDE informa a existência da nota técnica 1/2019/Diesp (peça 48, p. 3-8) , com o seguinte parecer: 
"Pelo exposto, pressupondo sua utilização na finalidade social pretendida. Considera-se que, do ponto de vista da execução física, o Convênio nº 703838/2010 foi satisfatoriamente executado; sendo então, a aprovação das contas favorável, tendo em vista que há elementos suficientes que comprovam a regular execução do instrumento pactuado."
A Secex-TCE, na instrução de peça 49, considerou que a execução física foi aprovada e que os veículos escolares foram adquiridos no valor de R$ 957.000,00. Entretanto, concluiu que persiste a irregularidade pela apresentação intempestiva, sem justificação, da prestação de contas.
Assim, no essencial, propõe: considerar revel o Sr. Antônio Peixoto de Oliveira, julgar suas contas irregulares, com fundamento nos arts. 1º, I, 16, III, "b", da Lei 8.443/1992 e aplicar-lhe a multa prevista no art. 58, I, da mesma lei. 
O MP/TCU manifestou-se de acordo com as propostas da unidade instrutiva, sugerindo, no entanto, que a base legal do julgamento fosse o art. 16, III, "b" e "c", da LO/TCU, por entender que:
"... no caso concreto o prazo para a prestação de contas venceu na gestão do prefeito sucessor, Sr. Mamoud Amed Filho, único gestor que, de início, poderia ser responsabilizado com fundamento na 'omissão no dever de prestar contas'. Isso porque o tipo tem natureza sancionadora, o que limita a possibilidade de se realizar sua ampliação interpretativa tendente a equiparar o fato de não deixar a documentação da prestação de contas para o sucessor à omissão na prestação."
II
Desse contexto, sobressai que o fato inicial ensejador desta TCE restou afastado pelo registro intempestivo (22/6/2018) , e após a citação deste Tribunal (17/1/2018) , pelo Sr. Antônio Peixoto de Oliveira, da prestação de contas até então reclamada nestes autos (peça 40) . 
Contudo, a prestação de contas no SiGPC, que, frise-se, somente ocorreu após a ciência da citação, não veio acompanhada de justificativas para sua apresentação fora do prazo regular. Apesar da elisão do débito, cabia ao responsável apresentar justificativas para a intempestividade da prestação de contas.
Como destacou a unidade instrutiva, o Regimento Interno do TCU (art. 209, § 4º) e a jurisprudência majoritária deste Tribunal apontam no sentido de que a apresentação extemporânea da prestação de contas, sem atenuantes que justifiquem o atraso, porém com elementos que comprovem a boa e regular aplicação dos recursos, permite a exclusão do débito, mas não elide a omissão inicial, cabendo o julgamento pela irregularidade das contas com aplicação de multa.
Quanto ao enquadramento da irregularidade, o tipo "omissão no dever de prestar contas", no caso concreto, alcança a conduta omissiva do prefeito em cuja gestão os ônibus foram adquiridos e pagos, o qual, tendo gerido todos os recursos e executado integralmente o objeto do convênio, não cuidou para que a pertinente documentação comprobatória estivesse disponível ao seu sucessor, de modo a dar cumprimento à obrigação de constituir, formalizar e apresentar a prestação de contas, em nome do município, relativa aos recursos geridos pelo antecessor. 
	Ante o exposto, manifesto-me pela aprovação do acórdão que ora submeto à apreciação deste Colegiado.
TCU, Sala das Sessões Ministro Luciano Brandão Alves de Souza, em 25 de agosto de 2020.
Weder de Oliveira 
Relator